臺灣臺北地方法院民事判決
111年度重訴字第568號
原      告  陳書宏  

訴訟代理人  陳勵新律師                  
複代理人    王培安律師                      
被      告  陳蘭英  
訴訟代理人  田振慶律師
            邱瑞元律師
            張揚律師  
            
上列當事人間請求不動產所有權移轉登記事件，本院於民國111
年9月1日言詞辯論終結，判決如下：
    主  文
原告之訴及假執行之聲請均駁回。
訴訟費用由原告負擔。
    事實及理由
一、原告起訴主張：其於民國110年11月19日與被告簽署不動產
    買賣契約書（下稱系爭契約），向被告購買如附表一所示之
    房地（下稱系爭房地），並給付簽約款新臺幣(下同）1,000
    萬元予被告，其因指定將系爭房地移轉登記予訴外人楊澤世
    ，惟被告要求楊澤世須親自到場簽約及用印，然楊澤世未在
    國內，且近期無法回國，楊澤世遂於111年2月21日發函予被
    告，請被告等候楊澤世寄回駐外使館驗證後之授權書，以利
    遂行嗣後履約事宜，並告知倘若被告欲解除本件買賣契約，
    原告及楊澤世亦同意配合，然請求被告返還已收取之簽約款
    1,000萬元。詎被告於111年3月14日發函解除系爭契約，且
    沒收1,000萬元作為違約賠償，被告解除系爭契約不合法，
    且為權利濫用，被告應依約將系爭房地移轉登記予原告。又
    即令被告可解除系爭契約，被告沒收1,000萬元作為違約賠
    償之金額，顯屬過高，依民法第252條規定，應酌減為50萬
    元，被告應返還950萬元之不當得利予原告。為此，先位聲
    明部分，依買賣之法律關係、系爭契約第1條之約定，請求
    被告於原告給付尾款5,850萬元之同時，將系爭房地移轉登
    記予原告。備位聲明部分，依民法第179條不當得利之規定
    ，請求被告返還950萬元等語。並聲明：如附表二所示。
二、被告則以：原告未依系爭契約第3條約定，即於111年2月20
    日前給付第二次款685萬元予被告，經被告通知限期繳納後
    ，仍未履行，則被告依系爭契約第10條第2項解除系爭契約
    ，且依同條之約定，沒收50萬元之定金及950萬元之違約金
    ，自屬有據，亦未濫用權利，原告之請求並無理由。如認本
    件違約金過高應予酌減，則被告以原告對其負有之原房貸額
    外利息支出369,885元、協商遲延給付新房分期款之額外支
    出7,296元、為清償新房分期款而借款所生之額外利息支出2
    0萬元、不能將原告未給付價金以外幣定存方式獲得利息之
    損害303,619元、滯納金226,050元、仲介費200萬元、請求
    地政士返還所有權狀之裁判費及律師費50萬元之金錢債務為
    抵銷抗辯等語置辯。並聲明：原告之訴駁回。　　
三、得心證之理由
㈠、兩造於110年11月19日簽署系爭契約，原告並於同日給付被告
    1,000萬元。又系爭契約第3條約定：「…【第一次款：簽約
    】新台幣壹仟萬元整，（含定金新台幣伍拾萬元整）…三、
    甲方(即原告，下同)得指定第三人為產權移轉登記名義人，
    但登記名義人應為甲方連帶保證人，並依約於完稅前共同簽
    發擔保商業本票。四、甲方應於繳納第二次款（用印）時確
    定產權移轉登記名義人並備齊證件及負責使登記名義人於本
    契約上甲方連帶保證人處簽署，否則；乙方(即被告，下同)
    得拒絕之。用印後若要求更改登記名義人時，須經乙方書面
    同意，因此遲延而增加之稅費及其他損失應由甲方負擔。【
    第二次款：用印】新台幣陸佰捌拾伍萬元整。訂於民國111
    年2月20日前由甲方壹次付清，同時雙方備齊證件並在過戶
    文件書表上用印交予地政士專責辦理。…」、第10條第2項約
    定：「二、甲方全部或一部分不按本約第三條付款約定付款
    時，每逾一日（自逾期日起至完全給付日止）甲方應加付按
    該期未履行支付價款千分之一計算滯納金，於補交時一併繳
    清。如經乙方通知限期繳納，逾期仍不履行時，乙方得解除
    本契約，並沒收甲方已繳價款作為違約賠償，買賣標的物任
    憑乙方處理，甲方不得異議。若產權已過戶予甲方名義或其
    指定登記人之不動產，甲方應無條件辦理回復登記予乙方，
    並負擔因此衍生之所有稅費。」，為兩造所不爭執，並有系
    爭契約附卷可參（見調解卷第13至19頁），堪以認定。
㈡、系爭契約第3條約定原告應於111年2月20日前給付被告第二次
    款685萬元，惟原告未依約於該日前給付，經被告於111年2
    月23日以台北大安郵局存證號碼000130號存證信函催告被告
    於函達後15日內給付，原告於同日收受該存證信函，卻仍未
    給付第二次款685萬元，經被告於111年3月14日以台北大安
    郵局存證號碼000160號存證信函表明解除兩造間之系爭契約
    ，原告並於同日收受該存證信函等情，為兩造所不爭執，且
    有上開二存證信函可稽（見調解卷第39至46頁、本院卷第53
    至63頁、第120頁），足信為真。據此，原告未依約於111年
    2月20日前繳納第二次款685萬元，經被告通知原告限期繳納
    ，原告仍未履行，從而，被告依系爭契約第10條第2項之約
    定，以上開160號存證信函解除系爭契約，並沒收原告已繳
    納之價款1,000萬元，核屬有據，又原告已於111年3月14日
    收受前揭160號存證信函，則系爭契約業於111年3月14日經
    解除，可以認定。是原告依系爭契約第1條約定，請求被告
    應於原告給付買賣價金尾款5,850萬元之同時，將系爭房地
    移轉登記予原告，即無所據。
㈢、原告主張：系爭契約由原告出面簽約後將指定移轉登記予楊
    澤世，然因被告要求楊澤世親自到場簽約及用印，致雙方履
    約期限有所延滯，被告要求楊澤世親自到場簽約及用印，卻
    未等候楊澤世寄回駐外使館驗證後之授權書，即於111年3月
    14日解除系爭契約，顯屬權利濫用，被告解除系爭契約不合
    法云云。惟查，原告未提出被告要求楊澤世需親自到場簽約
    用印、退還原告交付之相關授權文件之證明，無足認原告此
    部分主張為真。況且，依原告陳稱其於110年11月19日與被
    告簽署系爭契約時，已告知被告雖由原告出面簽約，惟嗣將
    指定移轉登記予楊澤世等語（見調解卷第8至9頁），可見兩
    造於110年11月19日簽約時已知悉系爭房地嗣將移轉登記予
    楊澤世，則無論楊澤世為真正買受人，抑或僅為原告指定之
    登記名義人，原告或楊澤世均應知悉依系爭契約第3條之約
    定，原告應於繳納第二次款（用印）時確定產權移轉登記名
    義人並備齊證件，及負責使楊澤世於契約上甲方連帶保證人
    處簽署，詎楊澤世於簽約後至繳納第二次款之3個月期間，
    均未能回國，亦未進行駐外使館驗證之授權書相關程序，於
    111年2月21日方發函請被告等候楊澤世寄回駐外使館驗證之
    授權書，是系爭契約無法順利履行，與被告無涉，原告主張
    被告濫用權利云云，並無所憑，為無理由。
㈣、按契約因可歸責於付定金當事人之事由，致不能履行時，定
    金不得請求返還，民法第249條第2款定有明文。次按，約定
    之違約金額過高者，法院得減至相當之數額，為民法第252
    條所明定，惟此規定乃係賦與法院得依兩造所提出之事證資
    料，斟酌社會經濟狀況並平衡兩造利益而為妥適裁量、判斷
    之權限，非謂法院須依職權蒐集、調查有關當事人約定之違
    約金額是否有過高之事實，而因此排除債務人就違約金過高
    之利己事實，依辯論主義所應負之主張及舉證責任。況違約
    金之約定，為當事人契約自由、私法自治原則之體現，雙方
    於訂約時，既已盱衡自己履約之意願、經濟能力、對方違約
    時自己所受損害之程度等主、客觀因素，本諸自由意識及平
    等地位自主決定，除非債務人主張並舉證約定之違約金額過
    高而顯失公平，法院得基於法律之規定，審酌該約定金額是
    否確有過高情事及應予如何核減至相當數額，以實現社會正
    義外，當事人均應同受該違約金約定之拘束，法院亦應予以
    尊重，始符契約約定之本旨。倘債務人於違約時，仍得任意
    指摘原約定之違約金額過高而要求核減，無異將債務人不履
    行契約之不利益歸由債權人分攤，不僅對債權人難謂為公平
    ，抑且有礙交易安全及私法秩序之維護（最高法院92年度台
    上字第2747號裁判意旨參照）。系爭契約第10條第2項僅約
    定得沒收已繳價款作為違約賠償，並未約定其性質，依民法
    第250條第2項規定，即屬損害賠償總額預定性質之違約金。
    查：
　1.依內政部公告之成屋買賣定型化契約應記載及不得記載事項
    （下稱部定契約規範）第12條第3項：「買方逾期達五日仍
    未付清期款或已付之票據無法兌現時，…，賣方得解除契約
    並沒收已付價款充作違約金；惟所沒收之已付價款以不超過
    房地總價款百分之十五為限，賣方不得另行請求損害賠償。
    已過戶於買方或登記名義人名下之所有權及移交買方使用之
    不動產，買方應即無條件將標的物回復原狀並返還賣方。」
    等語（見本院卷第72至73頁），是本件被告沒收原告之違約
    金數額，並未逾部定契約規範違約金上限（950萬/6850萬=1
    4%），復考量現今社會成屋買賣之現況、衡量買賣雙方間之
    關係，買家已實際履約（給付價金）之程度、及賣家因客戶
    違約所可能承受之通常損害等各種情事，兩造均應受其拘束
    。
  2.衡酌被告為處理系爭契約簽訂及解除事宜而支出之無益勞力
    、時間、費用等損失，並考量兩造於簽約前本應自行審慎評
    估履約能力，就系爭契約之利益衡平、藉由違約金促進並確
    保原告履約所必要之限度及系爭契約第10條第2項之性質為
    損害賠償總額預定之違約金，其本質即在於減輕債權人所受
    損失之舉證責任，且原告就本件違約金過高情事，僅泛稱我
    國勞工基本工資一年之薪資未逾50萬元，惟我國勞工基本薪
    資與本件違約金酌減並無關聯，原告又未能提出其他證據證
    明之，暨其他一切情狀，認被告沒收原告簽約款950萬元充
    作違約金，數額尚未過高。
四、綜上所述，原告未依系爭契約第3條之約定，如期給付被告
    第二次款685萬元，經被告以存證信函催告原告給付，原告
    仍未給付，則被告依系爭契約第10條第2項之約定，解除系
    爭契約，且沒收原告已繳價款1,000萬元，核屬有據。原告
    依系爭契約第1條約定，請求被告應於原告給付買賣價金尾
    款5,850萬元之同時，將系爭房地移轉登記予原告，則乏所
    憑，為無理由，應予駁回。又本件違約金之約定並無應予酌
    減之情，則原告請求將違約金酌減為50萬元，並依不當得利
    之規定，請求被告返還950萬元，即乏所憑，為無理由，應
    予駁回。又原告之訴既經駁回，其假執行之聲請亦失所附麗
    ，併予駁回。
五、本件事證已明，兩造其餘攻擊防禦方法與所舉證據，核與本
    件判決結果不生影響，爰不再逐一論駁，附此敘明。
六、訴訟費用負擔之依據：依民事訴訟法第78條。
中　　華　　民　　國　　111 　年　　9 　　月　　29　　日
                  民事第四庭    法　官　蕭涵勻
以上正本係照原本作成。
如對本判決上訴，須於判決送達後20日內向本院提出上訴狀。如
委任律師提起上訴者，應一併繳納上訴審裁判費。
中　　華　　民　　國　　111 　年　　10　　月　　1 　　日
                                書記官  林立原  
附表一（系爭房地）
　　　　
附表二（原告訴之聲明）
先位聲明 一、被告應於原告給付本件買賣價金尾款新臺幣5850萬元之同時將系爭房地移轉登記予原告。 二、願供擔保，請准宣告假執行。 備位聲明 一、被告應給付原告新台幣950萬元，及自起訴狀繕本送達翌日     起至清償日止，按週年利率5%計算之利息。 二、原告願供擔保，請准宣告假執行。